【裁判字號】    99,訴,222
【裁判日期】    990722
【裁判案由】    戶政
【裁判全文】
臺北高等行政法院判決
                                       99年度訴字第222號
                                      99年7月8日辯論終結
原      告  甲○○
送達代收人  乙○○
訴訟代理人  陳振東  律師
被      告  臺北縣新莊市戶政事務所
代  表  人  丙○○
訴訟代理人  丁○○
            戊○○
上列當事人間戶政事件，原告不服臺北縣政府中華民國98年12月
1 日北府訴決字第0980395143號訴願決定，提起行政訴訟，本院
判決如下：
    主  文
原告之訴駁回。
訴訟費用由原告負擔。
    事實及理由
一、事實概要：
    原告原設籍臺北縣新莊市○○里○○鄰○○路84號，因該址房
    屋所有權人新莊○○○以原告並未住居於該地址為由，向被
    告申請將原告戶籍遷出，經被告查明原告確實未居住於該址
    ，爰以民國（下同）98年4 月3 日北縣莊戶字第0980002824
    號函併附同年月日催字第0980002824號戶籍登記催告書，請
    原告於同年月17日前辦理遷徙登記，復於同年4 月7 日以北
    縣莊戶字第0980002936號函請原告提供現住地，嗣分別於同
    年4 月21日、5 月14日催告及函請原告限期辦理遷徙登記或
    提供現住地址，原告均逾期未辦理，被告爰於同年6 月30日
    以北縣莊戶字第0980006327號函併附同年月日催字第098000
    6327號戶籍登記催告書，再催告原告於98年7 月17日前將戶
    籍遷至現址或提供現住地。原告不服前揭98年4 月3 日北縣
    莊戶字第0980002824號函併附同年月日催字第0980002824號
    戶籍登記催告書（參訴願卷p.59），及98年6 月30日北縣莊
    戶字第0980005149號函併同年月日催字第0980005149號戶籍
    登記催告書（參原處分卷p.71），提起訴願，經遭駁回，遂
    向本院提起行政訴訟。
二、原告訴稱：
  (1)訴願決定有法律上之定義未明而生之邏輯錯誤之違法瑕疵：
    若依訴願決定所恃理由，即認以系爭鐵皮屋與○○○為二
      獨立建物，且其所座落土地非同一地號，故認原告即使居
      於鐵皮屋，亦非屬居住於系爭戶籍地址之推論，設若該論
      理為成立，則依理當應有所謂「每一獨立建物，均需有一
      戶籍」之相關立法規定，才能得到上述結論。然按戶籍法
      內並無相關規定，且此映諸經驗及現實，大戶人家多有不
      同建物座落於不同地號土地內，惟其仍均屬於同一戶籍內
      之情形，不因建物之獨立與否，抑其多及寡，而需補編訂
      不同戶籍門牌。
    況究諸實際，系爭獨立之鐵皮屋既經新莊○○○主張屬其
      所有之財產標的，則自無另行編訂門牌、戶籍之必要，依
      此原告既自小迄今均居住於系爭鐵皮屋，而該系爭鐵皮屋
      又係新莊○○○所認屬其所有之財產標的所涵括，且與新
      莊○○○使用同一門牌，則原告自始至終均設籍於新莊○
      ○○之址，豈有被告所指之遷出事實。
    再者依民法第20條第1 項規定可知，只要有久住之意思，
      住於一定地域者，即設定住所於該地。是故所謂「住」之
      法律定義，並非指需有「日出而作、日落而息」之事實，
      而係以凡有生活或營業者，而以該地域為生活中心者，皆
      可認定為有居住之事實。基此原告既有於系爭地域為營業
      使用之事實，且其工作及人際等之生活中心皆在系爭門牌
      區域內，則該處顯為原告之住所至明，因之訴願決定所認
      不僅與法相悖且其理由實屬無據。
    另查原告自小即與母親葉○○○居於新莊○○○之範圍內
      ，並經新莊○○○首肯編入戶籍及使用電力，足證新莊○
      ○○早已同意原告設定住所於該門牌之事實，而此豈可因
      新莊○○○後任執事者之主觀而驟然推翻前揭居住之事實
      ；然訴願決定就此不察，亦無法源基礎，即以原告並非居
      住於系爭門牌內，而認被告逕對原告為限期辦理遷徙登記
      或提供現住地等之處分並無不當，其決定不但違法甚鉅，
      且已礙原告權利之維。
  (2)被告所為並無法律上依據：
    依戶籍法第3 條第2 項規定，戶可分為共同生活戶、共同
      事業戶及單獨生活戶，故戶之登記不以狹義之「居住」為
      其登記範圍，且依已廢止之戶口普查法第4 條規定：「戶
      口普查，應查常住人口，並查現在人口，前項所稱常住人
      口謂在所查戶內經常共同生活或營共同事業之人口，謂並
      查標準時刻在所查處所之人口。」故所謂戶籍者，祇要有
      生活及營業活動，而非限於所謂「居住」者，此均可申報
      成戶，為戶籍法所定。
    再依戶籍法第19規定：「在因一戶籍地址內，不同戶間另
      立新戶或合併為一戶者，應謂分（合）戶登記。」亦即在
      同一地址內，不限僅能設立一戶，故原告與新莊○○○位
      於同一地址而另為設戶，本係法之所許。
    原告於新莊○○○旁已設立戶籍達數拾年之久，並有申請
      水電；而新莊○○○數拾年來均無異議，且臺北縣戶政事
      務所之戶口普查亦無任何不同之認定。查戶口普查法第7
      條：「戶口普查表格，應由本人或其代理人填報，普查員
      核對，必要時由普查員查填。」及戶籍法第25條有關戶口
      清查遷入、初設戶籍登記之規定，設立或遷入登記需有一
      定之證件及生活事實者方得為登記，故原告既已為戶籍登
      記，顯然已獲有新莊○○○之同意及生活之事實，方得為
      戶籍之申請及登記。
  (3)按「依法行政」者，意指行政機關一切行政作為應謹遵法定
    職掌，且須有法源依據，以避免侵損民眾權益。權益受損之
    民眾，若依法定程序尋求救濟，行政機關即有義務說明其作
    為之法源及職掌之界限何在。查被告「認定」原告未居於現
    址，有「中港」派出所家戶查訪通報單為憑，且「解釋」原
    告無居住事實，並「解釋」原告已依合約於72年11月30日「
    遷出」現址，被告「裁定」原告影響房屋所有權人之「權益
    」。然被告未就「認定」、「解釋」、「裁定」、「遷出」
    、「權益」等事項，說明其行政作為之法源及法定職掌界限
    何在，即有不能服人之處。蓋自違警罰法廢止，查察戶口即
    非屬警察業務，已無法源故。兼且臺北縣新莊市○○路84號
    之管轄警勤區為新莊派出所，被告所言，恐有未洽之處。且
    被告依何法源認定原告未居於現址，其認定未居於現址之事
    實標準為何？亦應予敘明。再者，依法，訂約雙方於合約內
    容有歧見時，應訴請該管法院仲裁之，由此觀之，合約解釋
    ，權屬法院，被告宜釋明法源，為何可以凌越司法？依何法
    源可以擴張解釋？原告無居住事實？況新莊○○○富甲一方
    ，定存即新臺幣逾5 億元，管理委員自有卓見，被告依何法
    源，指三道四，直道某人權益受損？
  (4)實則，最高行政法院98年度裁字第2672號裁定表示：「又戶
    籍登記與住所之設立，雖分屬不同之法律概念，但戶籍設定
    之客觀事實，卻不失為認定『住所』之重要表面證據。」、
    「因此除非當事人能具體詳細說明，其設籍於非住所之特殊
    考量因素，並提出說明其事之堅強反證，不然即應認定其設
    籍地為其住所地。」臺灣苗栗地方法院96年度選訴字第2 號
    表示：「所謂『遷徙』係指居所移動而言，認定住所標準，
    依民法第20條規定，係以一定事實，足認久住意思，住於一
    定地域者。惟實際上，上開標準認定，常發生困難，應依具
    體個案不同情節分別採認，為各種法律規範中常以戶籍登記
    為住所認定標準」。由上可知，戶籍登記法與民法上的住所
    地雖非完全相同之法律概念，但法院通常即以戶籍住址反推
    當事人之住所地，故可知住所地乃是可以合法作為戶籍登記
    地址。按司法院釋字第452 號解釋理由書謂：「按人民有居
    住之自由，乃指人民有選擇其住所之自主權。住所乃決定各
    項法律效力之中心地，夫妻互負同居之義務，固為民法第10
    01條前段所明定，惟民法並未強制規定自然人應設定住所，
    且未明定應以住所為夫妻履行同居義務之唯一處所。」、「
    又夫妻住所之設定與夫妻應履行同居之義務，尚有不同，夫
    妻縱未設定住所，仍應以永久共同生活為目的，而互負履行
    同居之義務，要屬當然。」又觀臺灣高等法院97年度抗字第
    1359號判決：「而民法第24條中所謂『廢止住所』，必須依
    一定之事實，足認以廢止意思離去其住所者始足當之，故雖
    有廢止住所之意思而不實行離去，或雖離去其住所而無廢止
    住所之意思，均不得謂住所之廢止。」故由上可知，住所的
    核心意涵乃是在代表當事人法律生活的中心地，並且住所並
    非限於指配偶主要相處之場所。又當事人以一地為住所後，
    嗣後雖有廢止住所之意思而不實行離去或雖離去其住所而無
    廢止住所之意思，均不得謂住所之廢止。
  (5)按原告自幼即住於新莊市○○里○○鄰○○路84號之新莊○
    ○○旁，縱之後承繼母業，於與新莊○○○毗連之鐵皮屋經
    營金紙販賣，但其依然是以新莊地藏庵作為其經濟生活之中
    心 。查住所的核心意涵乃是代表當事人法律生活的中心地
    ，且住所並非限於指配偶主要相處之場所，故原告雖非以與
    新莊○○○毗連之鐵皮屋作為其家庭生活的中心地，但新莊
    ○○○仍為其事業、經濟生活之中心，故其民法上之住所地
    仍應為原本戶籍所登記之新莊○○○所在地。又原告既然仍
    以該處為其經濟生活中心未離去其住所，且亦無廢止其住所
    之意思，其住所亦未曾有過廢棄，故難謂系爭地址已非為其
    住所地，而系爭地址既為原告之生活中心地，依戶籍法第3
    條足為戶籍登記之生活所在，且並無遷出、廢止之事實，則
    自無依戶籍法為遷出之義務，故其戶籍登記乃為合法，被告
    所為之行政處分應予撤銷。
  (6)綜上，原告主張其確係設籍於系爭地址，並有居住事實，被
    告函催辦理戶籍遷徙登記等情顯有違誤。因而聲明：「訴願
    決定及原處分均撤銷，訴訟費用由被告負擔」。
三、被告抗辯：
  (1)按「遷出原鄉（鎮、市、區）3 個月以上，應為遷出登記。
    ……」、「由他鄉（鎮、市、區）遷入3 個月以上，應為遷
    入登記。」、「同一鄉（鎮、市、區）內變更住址3 個月以
    上，應為住址變更登記。」、「戶籍登記之申請，應於事件
    發生或確定後30日內為之。……戶政事務所查有不於法定期
    間申請者，應以書面催告應為申請之人。……」、「各級主
    管機關及戶政事務所為查證戶籍登記事項，有關機關、學校
    、團體、公司或人民應提供資料。」、「無正當理由拒絕接
    受戶口調查或有關機關、學校、團體、公司、人民拒絕依第
    68條規定提供查證戶籍登記事項之資料者，處新臺幣3 千元
    以上9 千元以下罰鍰。」、「無正當理由，違反第48條第1
    項規定，未於法定期間為戶籍登記之申請者，處新臺幣3 百
    元以上9 百元以下罰鍰；經催告而仍不為申請者，處新臺幣
    9 百元罰鍰。」戶籍法第16條、第17條、第18條、第48條、
    第68條、第77條、第79條分別定有明文。
  (2)查新莊○○○所屬建物除本廟外，尚有圖書館及活動中心等
    獨立建物，分別編釘門牌號碼為臺北縣新莊市○○路84之1
    號及中港路48巷25號，並未共用新莊○○○「○○○路○○
    ○號」門牌；又新莊○○○戶籍地址所在地之地號（新莊市
    ○○段○○○、○○○地號，所有權人：新莊○○○）不及
    於原告白天營業用之鐵皮屋所在地號（新莊市○○段622 、
    623 地號，所有權人：中華民國），且新莊○○○管理委員
    會亦委任劉志忠律師事務所來函被告，主張鐵皮屋未與該庵
    廟宇相連，係獨立之建築物，不屬廟宇之一部分的事實，可
    見系爭戶籍地址僅止於新莊○○○本廟，並未及於鐵皮屋。
  (3)按臺北縣政府辦理道路命名及門牌編釘作業要點第3 點規定
    ：「供人居住之違章建築暫編為鄰近房屋門牌之附號。」系
    爭鐵皮屋係屬違章建築，得申請編釘門牌；且原告自陳其居
    住於鐵皮屋，被告前依上開規定函請原告提憑相關資料編釘
    該鐵皮屋門牌，惟原告未獲建物（○○○）及土地（國有財
    產局）所有權人同意編釘門牌，復經被告實地訪查，鐵皮屋
    僅供原告白天隔週營業用，並無居住事實，皆未符申請違章
    建物初編門牌之規定。又新莊○○○本廟戶籍地址不及於國
    有土地上之鐵皮屋建物，乃為不爭之事實，原告主張鐵皮屋
    為新莊○○○所涵括而認無另行編釘門牌、戶籍之必要，並
    不可採。
  (4)關於居住事實之認定，經被告多次實地查訪，原告並未實際
    居住系爭戶籍地址，且臺北縣政府警察局新莊分局中港派出
    所員警家戶查訪結果：「原告未按址居住」，此有被告97年
    10月9 日、同年月14 日 、16日、20日勘查紀錄簿、會查紀
    錄表及臺北縣政府警察局新莊分局中港派出所98年4 月28日
    家戶查訪通報單、陳報單等附卷可稽，顯見原告並未實際居
    住戶籍地址。另查原告自承鐵皮屋僅供營業用，並主張其為
    工作及人際等之生活中心而認定有居住事實。經查鐵皮屋係
    具獨立出入口之建物，不屬廟宇之一部分，則原告縱稱其居
    住鐵皮屋，亦非居住於系爭戶籍地址。
  (5)新莊○○○於71年間即約定要求原告之母葉○○○應於72年
    11月30日前遷至新莊○○○廟外右側鐵皮屋販賣金紙，此有
    新莊市調解委員會71年6 月17日調解書及協議書影本可稽；
    又新莊○○○管理委員會以97年9 月29日（97）新地管智字
    第024 號來函，說明二略以：「經本庵委員會會議通過懇請
    被告撤銷甲○○等人之戶籍……。」顯見原告稱新莊○○○
    早已首肯其編入戶籍等語均係片面之詞，亦顯見原告稱已獲
    有新莊○○○之同意及生活之事實，並不可採。另查鐵皮屋
    於87年間由新莊○○○修建後，該管理委員會即以攤位租予
    原告及○○○等計14人，惟除原告以外，其他承租人並未於
    新莊○○○址設籍，併予敘明。
  (6)查被告實地至本轄中正路○○○號（新莊○○○址）察查，
    原告確未居住於該址，惟原告於新莊○○○右側之鐵皮屋經
    營金紙店，按改制前行政法院56年判字第60號判例略以：「
    戶籍遷徙係事實行為，其遷徙登記自應依事實認定之。」原
    告既未實際居住於新莊○○○址，應就戶籍法相關規定將戶
    籍遷至實際居住地址，並依實際情形登記為共同生活戶、共
    同事業戶或單獨生活戶。至原告所稱戶口普查一節，按戶口
    普查法第2 條第1 項：「本法所稱戶口普查，謂全國戶口在
    指定時刻靜態下之普遍查記」；同法第3 條第1 項：「戶口
    普查每10年舉辦1 次，必要時得舉辦臨時戶口普查或分區戶
    口普查」，爰戶口普查係政府為了解全國人口質量、家戶結
    構、就學就業情況，定期舉辦之基本國勢調查，以供政府研
    訂施政計劃、規劃國家建設發展之主要參據，非用於管理、
    規範人民戶籍之法令，尚與本案無涉。
  (7)查原告於新莊○○○本廟右側之鐵皮屋營業販賣金紙，因該
    鐵皮屋具獨立之出入口，與○○○係屬不同之建物，並未共
    用「○○○84號」門牌，且兩者地號不同，○○○本廟範圍
    自不及於國有財產局土地上之鐵皮屋，此有新莊○○○管理
    委員會委任劉志忠律師事務所於來函說明及相關附件可稽，
    原告稱「與新莊○○○位於同一地址而另為設戶，本係法之
    所許」之主張，尚難採據。
  (8)按內政部97年7 月21日台內戶字第09701157032 號函修正戶
    警聯繫作業要點第3 點：「警察勤務區員警執行勤區訪查，
    發現轄內居民戶口狀況與戶籍登記事項顯不符時，應填具家
    戶訪查通報單通報戶政所處理。」同要點第4 點：「戶政所
    遇有戶籍登記或證明文件核發疑義事項，有會查必要時，得
    洽請相關警察所、分駐（派出）所派員協助。前項請求，除
    緊急情形外，應以書面為之。」之規定，查新莊○○○管理
    委員會在98年4 月20日即委任劉志忠律師事務所以98忠律師
    字第0420號函，同時行文被告及臺北縣政府警察局新莊分局
    ，內容略以：「原告現係居住於本市○○路○○○號4 樓（
    ○○○社區內），請新莊市戶政事務所及臺北縣政府警察局
    新莊分局新莊派出所派員查核……。」復查「新莊市○○路
    ○○○號4 樓」係屬新莊分局中港派出所轄區，爰經被告函
    請新莊分局協同查察，暨新莊分局中港派出所警員主動實地
    訪查，於98年4 月28日中港派出所就訪查結果依上開作業要
    點通報被告略以：「民眾甲○○之戶籍設於新莊市○○路○
    ○○號，但其確實居住地於新莊市○○路○○○號4 樓，並
    經多次查訪均未遇，經側面查訪其居住地之守衛稱該員確實
    居住該址，依規定通報未按址居住。」另有關原告之居住事
    實認定，按改制前行政法院56年判字第60號判例，被告於97
    年10月9 日、同年10月20日、98年2 月9 日至「新莊市○○
    路84號」（新莊○○○址，亦是系爭戶籍地址）實地訪查，
    原告均稱其居住地係位於新莊○○○址右側之鐵皮屋，又該
    鐵皮屋與新莊○○○本廟分屬獨立建物，則於查訪之當時，
    原告確無居住戶籍地址○○○路○○○號（即○○○本廟）
    ，確是不爭之事實。
  (9)查原告提供其母葉陳寶貝與新莊○○○管理委員會71年6 月
    17日新鎮字第166 號調解書（含協議書）影本1 份，內容略
    以：「葉○○○（原告生母）在新莊○○○內右邊隔水仔擺
    設攤位，販賣金紙營業，影響新莊○○○之管理，經新莊○
    ○○於70年11月30日申請新莊市公所調解委員會予以調解，
    經雙方同意於72年11月30日以前，葉○○○中止在廟內營業
    ，遷至廟外庭右側庵有小屋繼續經營販售金紙業，調解成立
    紀錄在案。」復查上開調解書業經臺北地方法院71年10月30
    日核定在案，且係原告主動提供被告參閱，爰被告僅就內容
    引述，尚無擴張解釋。
  (10)查新莊○○○97年9 月29日(97)新地管智字第024 號來文說
    明二：「經本庵委員會會議通過懇請貴所撤銷甲○○等人之
    戶籍，杜絕有心人士提此要件，作為不法之權力。」復查新
    莊○○○委由劉志忠律師事務所97年11月19日（97）忠律師
    字第1119號來函說明一略以：「本庵『大眾廟』廟宇建物，
    係作為供奉大眾爺及地藏王菩薩等諸多神像供信徒祭拜之用
    ，從未供作私人居住之用，而甲○○女士居住於廣場右側之
    鐵皮屋一側，作為販售金紙之用，請被告儘速註銷陳女戶籍
    ，以維本庵合法權益。」又戶籍法第18條：「同一鄉（鎮、
    市、區）內變更住址3 個月以上，應為住址變更登記。」同
    法第50條：「全戶遷離戶籍地，未於法定期間申請遷徙登記
    ，……經房屋所有權人、……申請時，戶政事務所得將其全
    戶戶籍暫遷至該戶政事務所。」爰本案原告未居住戶籍地址
    （新莊○○○址），且經房屋所有權人新莊○○○提出申請
    ，並請被告儘速註銷原告戶籍，以維該庵合法權益等語，則
    原告戶籍設在新莊○○○，造成其權益受損一節，已昭然若
    揭。
  按最高行政法院98年度裁字第2672號裁定雖認設籍地得認定
    為民法之住所，惟尚不得以民法之住所反推為戶籍法之戶籍
    登記住址。次按法規之適用，對其他法規所規定之同一事項
    而為特別之規定者，應優先適用之，即所謂特別法優於普通
    法原則，此為我國中央法規標準法第16條所明定。查民法係
    為普通法，該法第20條乃對一般住所做原則性之規範，而戶
    籍法第1 條：「中華民國人民戶籍之登記，依本法之規定。
    」即開宗明義的規範有關戶籍登記依戶籍法規定，爰戶籍法
    係屬特別法，而戶籍遷徙受其規範，自不待言。本案經被告
    派員並會同臺北縣政府警察局新莊分局警員實地查察結果，
    原告僅在戶籍地址右側未編釘門牌之鐵皮屋白天隔週營業，
    並無居住系爭戶籍地（新莊市○○路84號）之事實，尚難謂
    符合民法之住所，更與戶籍法之戶籍地有所間距。
  新莊○○○於71年間即約定要求原告之母親○○○應於72年
    11月30日前遷至新莊○○○廟外右側鐵皮屋販賣金紙，且經
    98 年4月28日臺北縣政府警察局新莊分局警員查實「未按址
    （戶籍地址：○○○路○○○號）居住」，暨原告於98年2
    月9 日親口向被告查察同仁證實鐵皮屋金紙部僅做為白天隔
    週營業用，則原告未居住於戶籍地址，洵堪認定，又該新莊
    ○○○址（原告現戶籍登記地址）不及於鐵皮屋，則原告即
    不得主張該未編釘門牌之鐵皮屋即是戶籍地○○○路○○○
    號而繼續設籍之，復按改制前行政法院56年判字第60號行政
    法院判例，原告自被告實地查察未有居住戶籍地98年4 月21
    日第1 次催告起，即應按戶籍法規定將其戶籍遷至現住地，
    而不得以一直在鐵皮屋白天隔週營業為由，而混淆其確未居
    住現戶籍地之事實或不提供現住地資料。
  按改制前行政法院56年判字第60號判例，遷徙登記自應依事
    實認定之，查原告僅於毗連新莊地藏庵之鐵皮屋（具獨立出
    入口之建物，不屬廟宇之一部分且土地產權為中華民國）白
    天隔週經營販賣金紙從事商業行為，難謂原告以該處為其實
    際居住地。次按戶籍法第16條至第18條規定，中華民國人民
    於遷出、遷入、或於同一鄉（鎮、市、區）內變更住址3 個
    月以上應為住址變更登記。其立法目的乃為確立民眾之住所
    ，故若已長期搬離而定居他處，自應至戶政機關辦理遷出、
    遷入、或住址變更登記，俾資適法。據此，原告僅止於毗連
    新莊○○○之鐵皮屋從事商業行為，縱原告訴稱鐵皮屋為其
    住所，亦非居住於系爭戶籍地址，自應依戶籍法相關規定辦
    理戶籍遷徙登記。
  至原告訴稱有關夫妻之住所及履行同居義務乙節，尚與本案
    無涉，併予敘明。
  綜上，被告以原告並未居住於戶籍地，經房屋所有權人即新
    莊○○○申請撤銷設籍於該庵庵址之原告戶籍，被告依戶籍
    法相關規定催告原告辦理戶籍遷徙或提供現住地資料等情並
    無違誤。而聲明：「原告之訴駁回，訴訟費用由原告負擔」
    。
四、得心證之理由：
  (1)按戶籍法第16條第1 項本文規定：「遷出原鄉（鎮、市、區
    ）3 個月以上，應為遷出登記。」、同法第17條第1 項規定
    ：「由他鄉（鎮、市、區）遷入3 個月以上，應為遷入登記
    。」、同法第18條規定：「同一鄉（鎮、市、區）內變更住
    址3 個月以上，應為住址變更登記。」、第48 條 第1 項、
    第3  項 本文規定：「戶籍登記之申請，應於事件發生或確
    定後30 日 內為之。」、「戶政事務所查有不於法定期間申
    請者，應以書面催告應為申請之人。」、第79條規定：「無
    正當理由，違反第48條第1 項規定，未於法定期間為戶籍登
    記之申請者，處新臺幣3 百元以上9 百元以下罰鍰；經催告
    而仍不為申請者，處新臺幣9 百元罰鍰。」。次按戶籍法第
    68條規定：「各級主管機關及戶政事務所為查證戶籍登記事
    項，有關機關、學校、團體、公司或人民應提供資料。」、
    同法第77條規定：「無正當理由拒絕接受戶口調查或有關機
    關、學校、團體、公司、人民拒絕依第68條規定提供查證戶
    籍登記事項之資料者，處新臺幣3 千元以上9 千元以下罰鍰
    。
  (2)本件爭議，是原告原設籍臺北縣新莊市○○里○○鄰○○路
    ○○○號，因該址房屋所有權人新莊○○○以原告並未住居
    於該地址為由，申請將原告戶籍遷出，被告認為「原告無正
    當理由不於法定期間申請遷徙登記」，而以98年4 月3日北
    縣莊戶字第0980002824號函併附同年月日催字第0980002824
    號戶籍登記催告書（參訴願卷p.59），請原告於同年月17日
    前辦理遷徙登記，復於同年6 月30日以北縣莊戶字第098000
    6327號函併附同年月日催字第0980006327號戶籍登記催告書
   （參原處分卷p.71），再催告原告於98年7 月17日前將戶籍
    遷至現址或提供現住地。
    4 月3 日函，是針對「原告無正當理由不於法定期間申請
      遷徙登記」，乃依據戶籍法第48條第3 項限期申請登記，
      否則依同法第79條處理。
    6 月30日函，是針對「原告無正當理由不於法定期間申請
      遷徙登記或提供現住地址資料」，乃依據戶籍法第48條第
      3 項限期申請登記，及依據同法第68條要求提供資料，否
      則依同法第79條處理。
    而原告主張一直住居於該地址，自無遷出戶籍之必要，而爭
    執上開兩件處分，提起本件訴訟。
  (3)亟待釐清的是原告是否有住居於該地址之事實。經查：
    原告原設籍臺北縣新莊市○○里○○鄰○○路84號，為兩
      造所不爭執之事實，且有戶籍謄本可參（參原處分卷p.24
      2 ），應無疑義。但原來設籍之原因目前有無變更，自應
      查明。參照卷附76年間之戶籍謄本影本（參原處分卷p.23
      9 ）之記事，原告是50年間經其父○○○之認領而遷入其
      父之戶籍（該址即為現今之臺北縣新莊市○○里○○鄰○
      ○路84號）。
    按原告之母○○○與新莊○○○管理委員會71年6 月17日
      新市字第166 號調解書（含協議書）影本1 份（參原處分
      卷p.185 ），內容略以：「○○○（原告生母）在新莊○
      ○○內右邊隔水仔擺設攤位，販賣金紙營業，影響新莊○
      ○○之管理，經新莊○○○於70年11月30日申請新莊市公
      所調解委員會予以調解，經雙方同意於72年11月30日以前
      ，○○○中止在廟內營業，遷至廟外庭右側庵有小屋繼續
      經營販售金紙業，調解成立紀錄在案。」，並言明如廟方
      再行委由第三者在廟內販賣金紙營業，○○○保有再遷入
      廟內營業之優先權，足見○○○為求廟內之管理，與原告
      之母○○○達成共識，廟內不再有販賣金紙等營業行為，
      而此調解書並經臺灣臺北地方法院於71年10月30日核定在
      案。而原告多年來使用「廟庭（並非廟內）」，與新莊○
      ○○管理委員會簽訂使用位置編號11號之「廟庭管理使用
      辦法（參原處分卷p.202 至p.211 ）」，亦足以顯示原告
      並未使用廟內之空間。
    臺北縣新莊市○○路84號是新莊○○○之地址，該建築為
      寺廟，承上說明，原告並不居住於寺廟內。但原告稱目前
      在廟旁之鐵皮屋內經營販賣金紙，且上開鐵皮屋又係新莊
      ○○○所認屬其所有之財產標的，並與新莊○○○使用同
      一門牌，則原告自始至終均設籍於新莊○○○之址，豈有
      被告所指之遷出事實。
      1.系爭獨立之鐵皮屋，與新莊○○○並無任何結構上相連
        為各自獨立之建物，並有實際使用之照片供參（參訴願
        卷p.42以下），即使為新莊○○○所有之財產，亦不影
        響為各自獨立之建物，因此原告居住或使用系爭獨立之
        鐵皮屋，不足以推論原告實際使用臺北縣新莊市○○路
        84號之新莊○○○，不能以鐵皮屋之權屬，就認定鐵皮
        屋與新莊○○○之主體建築為同一建築，而認為系爭鐵
        皮屋與新莊○○○使用同一門牌，而衍生原告自始至終
        均設籍於新莊○○○址之結論。
      2.原告所使用之鐵皮屋（參見原告所提出之照片，原處分
        卷p.136 以下），是有居住使用（或營業）之事實，但
        證據上顯示鐵皮屋與新莊○○○為各自獨立之建物，客
        觀上沒有任何證據顯示系爭鐵皮屋與新莊○○○使用同
        一門牌，也不能因為系爭鐵皮屋為新莊○○○所建，就
        認為新莊○○○門牌（臺北縣新莊市○○路84號）之範
        圍及於原告所使用之鐵皮屋。此由原告多年來使用「廟
        庭（並非廟內）」，並與新莊○○○管理委員會簽訂使
        用位置編號11號之「廟庭管理使用辦法（參原處分卷p.
        202 至p.211 ）」，亦足供參。
      因此，原告使用或營業之範圍是系爭獨立之鐵皮屋，而非
      新莊○○○，故原告對新莊○○○（門牌：臺北縣新莊市
      ○○○路84號）而言，並無任何使用或居住或營業之情形
      ，而且是原告之母○○○與新莊○○○管理委員會71年6
      月17日達成調解（自廟內遷出營業，參原處分卷p.185 ）
      後，所形成之客觀事實；至於，原告所居住或使用之鐵皮
      屋，是否能申請門牌，又應編定如何之門牌，不是本件爭
      執之範圍，併此敘明。
  (3)本院可以體會原告訴稱設籍於臺北縣新莊市○○路84號數十
    年，竟被要求遷移戶籍之窘境；但該址為新莊○○○所使用
    ，而該寺廟內確實沒有原告使用（或營業）之事實，原告所
    實際使用或營業之範圍是屬於「廟庭」，而廟庭之範圍包括
    編號1 、2 、3 、6 、7 、10、12等（參見98年各該使用者
    所簽訂之廟庭管理使用辦法，原處分卷p.195 以下），而原
    告使用之範圍僅及編號11（參原處分卷p.211 ），客觀現實
    上存在的事實是原告之母○○○於71年6 月17日自廟內遷出
    營業，而原告多年來使用「廟庭（並非廟內）」（參原處分
    卷p.202 至p.211 ）」，顯見原告並未使用廟內之空間，而
    是使用廟庭之鐵皮屋，自然不等於使用臺北縣新莊市○○路
    84號之新莊○○○。更何況，戶籍登記是戶籍之管理，不是
    權源之所在，戶籍之管理有其行政管理上正確性的要求，戶
    籍登記是達到管理目的之手段，因此被告所為之處分應屬於
    法有據。
  (4)至於，原處分對原告送達之地址為臺北縣新莊市○○路84號
    （參原處分卷p.76），只是郵務送達時之傳遞方式，原告於
    新莊○○○側面廟庭經營販賣金紙之營業十餘年（參原處分
    卷p.202 至p.211 ），自屬當地人盡公知之事項，郵差送達
    時客觀上自足以知悉應受送達之人之所在，自不能因為原處
    分之送達之地址為臺北縣新莊市○○路84號，而認為原告有
    居住之事實，亦此敘明。
五、綜上所述，被告所為之兩項原處分，並無不法，訴願決定予
    以維持，亦無不合。原告徒執前詞，訴請撤銷，為無理由，
    應予駁回。又本案事證已臻明確，兩造其餘攻擊防禦方法均
    與本件判決結果不生影響，故不逐一論述，併此敘明。
六、據上論結，本件原告之訴為無理由，依行政訴訟法第98條第
    1 項前段，判決如主文。
中    華    民    國    99    年    7    月     22    日
                臺北高等行政法院第七庭
                    審判長法  官  吳慧娟
                          法  官  畢乃俊
                          法  官  陳心弘
上為正本係照原本作成。
如不服本判決，應於送達後20日內向本院提出上訴狀並表明上訴
理由，如於本判決宣示後送達前提起上訴者，應於判決送達後20
日內補提上訴理由書（須按他造人數附繕本）。
中    華    民    國    99    年     7    月   22     日
                          書記官  鄭聚恩

司法院資訊處製作；財團法人民間司法改革基金會備份。
